【裁判字號】    89,台上,3869
【裁判日期】    890706
【裁判案由】    貪污
【裁判全文】
最高法院刑事判決                              八十九年度台上字第三八六九號
    上  訴  人  乙○○
    選任辯護人  薛博允律師
    上  訴  人  甲○○
    選任辯護人  林清源律師
右上訴人等因貪污案件，不服台灣高等法院中華民國八十八年五月二十六日第二審判
決( 八十七年度上訴字第一一○二號，起訴案號：台灣板橋地方法院檢察署八十五年
度偵字第一二○八五號 )，提起上訴，本院判決如左：
    主  文
原判決撤銷，發回台灣高等法院。
    理  由
本件原判決認定上訴人乙○○、甲○○二人與李存達及李銘源（以上二人另案審理中
），於民國八十年九、十月間，共同購得位於台北市○○街二十六號地下一層至地上
七層之土地及建築物，為求順利向銀行貸得高額貸款，乃洽時任台灣省合作金庫基隆
支庫（以下簡稱基隆支庫）經理楊靖雄（已死亡），表示擬以上開房地貸款新台幣（
下同）一億七千六百萬元，然其等要求之貸款金額已逾基隆支庫經理授權核准貸款最
高額度三千萬元之範圍，依規定須送請總庫審核決定是否准予貸放；惟該房地前於同
年三月間，曾分為二筆，經台灣省合作金庫儲蓄部查估後，僅貸予九千萬元，所求勢
必無法如願。為達高額貸款之目的，乙○○乃與甲○○、李存達及李銘源共同以節稅
為藉口，尋得為賺取每名三萬元利益之不知情之陳友明、李瑞成、廖長順、鍾健智、
江朝宗、黃順敏、楊福等及曾出資五百萬元參與購入該房地之李銘源共八人為各樓層
名義所有權人，而為貸款人頭。並由乙○○、甲○○、李存達及李銘源基於共同之概
括犯意聯絡，利用不知情之不詳姓名成年代書偽造該七名人頭之署押而偽造七十九年
度綜合所得稅結算申報書，並持以申報，且於各借貸名義人貸款申請書之職業欄、最
近申報所得收入欄為高額之不實填載，以期提高各名義人之可貸性，交由李存達向基
隆支庫辦理貸款；楊靖雄、陳秉政（另案審理中）明知陳友明等係貸款人頭，猶基於
圖利乙○○等不具公務員身分之四人之共同犯意聯絡，使該八人相互為連帶保證人，
以增加債信分散借貸，集中使用之方式，辦理集體申貸，利用建物加成率之調整，再
據以依照合作金庫所頒布之貸款最高成數予以核貸，餘再另由楊靖雄依據其支庫經理
之權限，以加強擔保方式予以各名義貸款人各二百萬元之信用貸款，使每件貸款金額
均在三千萬元以下，規避須送請總庫審核、覆核之規定。而由楊靖雄以支庫經理身分
直接核放，再由陳秉政作不實之徵信調查，而於其職務上所掌之消費者貸款申請書第
三頁授信批覆書、合作金庫不動產調查表、台灣省合作金庫授信申請暨批覆書等公文
書上為不實之登載，於八十年十二月十六日核章後，隨即於同年月二十日，將該八份
申貸文件同時送呈襄理張清霖（另案審理中）覆核，張清霖於行政作業過程雖知該八
筆貸款申請顯有化整為零，故意規避法令之嫌疑，竟故違其審查之職責，基於幫助楊
靖雄、陳秉政共同圖利乙○○、甲○○等人之意思，以消極不簽註任何意見之方式，
全數予以核章通過。楊靖雄乃據以於同日（八十年十二月二十日）核准放款，並於八
十年十二月二十四日撥款，共計一億七千六百萬元，隨即轉入各借款人頭名義設於基
隆支庫之帳戶，除轉帳清償前述向台灣省合作金庫儲蓄部借貸之九千萬元外，餘均轉
入李存達在該基隆支庫之各相關帳戶，足生損害於基隆支庫及李銘源以外之七位名義
貸款人。嗣八十一年七月（除李銘源信用放款部分至八十一年八月外）起，乙○○等
人即拒不償還上開貸款之本息，致該支庫及七位名義貸款人遭受損失等情，因而撤銷
第一審判決，改判仍依想像競合及牽連犯論處上訴人乙○○、甲○○共同依據法令從
事於公務之人員對於主管之事務直接圖利罪刑，固非無見。
惟查：(一)、有罪判決書所記載之犯罪事實，為論罪科刑適用法律之基礎，故凡與適用
法令有關之重要事項，必須詳加認定，明確記載，然後於理由內敘明認定犯罪事實所
憑之證據及認定之理由，始足為適用法令之依據。若事實未有記載，而理由加以說明
，為理由失其依據。如事實有記載，理由未予說明，則為理由不備，按諸刑事訴訟法
第三百七十九條第十四款規定，其判決當然為違背法令。原判決謂乙○○、甲○○、
李存達及李銘源等共同利用不知情之不詳姓名成年代書偽造不知情之陳友明、李瑞成
、廖長順、鍾健智、江朝宗、黃順敏及楊福等七名人頭之署押，偽造其等七十九年度
綜合所得稅結算申報書，並持以申報，且於各借貸名義人貸款申請書之職業欄、最近
申報所得收入欄為高額之不實填載，交由李存達向基隆支庫辦理貸款，而與楊靖雄、
陳秉政基於圖利之共同犯意聯絡，貸得一億七千六百萬元，足生損害於基隆支庫及李
銘源以外之七位名義貸款人，牽連觸犯修正前戡亂時期貪污治罪條例第六條第三款之
對於主管之事務直接圖利罪及刑法第二百十六條、第二百十條之行使偽造私文書罪云
云。惟對於上訴人等偽造前開七位人頭戶之文書內容如何？何時提出偽造人頭戶之七
十九年度綜合所得稅結算申報書向何機關申報？何時行使偽造之文書向基隆支庫申請
貸款？以各人頭戶名義各貸得若干款項？究竟圖得若干不法利益？等與論罪科刑有關
之事項，未於事實欄內為明確之認定記載，已不足為適用法律之依據。又原判決理由
二說明上訴人等於八十年十一月十三日行使偽造「楊福、李瑞成、廖長順、陳友明」
四人之文書（不含李銘源）；八十年十一月十五日行使偽造「江朝宗、（鐘）健智、
黃順敏」三人之文書，各次一行為觸犯多偽造文書罪名，為想像競合犯，從一重處斷
云云，惟於事實欄內並無有關上訴人等於該二日行使何項偽造私文書之記載，其此部
分之說明失其依據，亦有未合。(二)、有罪之判決書，對被告有利之證據不採納者，應
說明其理由，為刑事訴訟法第三百十條第二款所明定。故有罪判決書對於被告有利之
證據，如不加採納，必須說明其不予採納之理由，否則即難謂無判決不備理由之違誤
。是事實審法院應於審判期日就被告否認犯罪所為有利之辯解事項與證據，予以調查
，而於有罪判決理由內詳加論列，否則率行判決，即屬於法有違。上訴人等否認有圖
利之犯行，於原審辯稱其等前曾以相同方式向台灣銀行新莊分行貸款，遭檢察官起訴
後，業經原審法院另案以八十三年度上訴字第五六二○號刑事判決判處罪刑確定，本
件與該案有連續犯裁判上一罪之關係，屬同一案件，為該案確定判決之效力所及，對
於起訴在後之本件應為免訴之判決始為適法，原審竟為論處罪刑之實體判決，尚有未
合。又本件貸款所提供之台北市○○街二十六號地下一層至地上七層之房地，嗣經基
隆支庫聲請法院拍賣，由華升營造有限公司以九千萬元拍定，惟該公司於不動產景氣
不佳之八十七年間，仍以該房地分八筆向台新國際商業銀行股份有限公司設定總計二
億四千零三萬元之抵押權而借得二億元，較本件借得一億七千萬元尤多，足見陳秉政
等人辦理貸款時，並無高估圖利上訴人等之情事，並提出建物登記謄本請求調查。乙
○○另辯稱伊非貸款名義人，苟有超貸圖利之意圖，當不至於貸款後仍按期償還本息
至八十一年七月，清償之金額達一千七百餘萬元，又出面簽發支票替借款名義人清償
債務，足證伊貸款時並無圖利之不法意圖等語。原審對於上訴人等此項有利之辯解及
證據，既未調查採納，復未說明不予調查採納之理由，遽為上訴人等不利之判決，尚
嫌速斷，並有理由不備之違誤。(三)、審理事實之法院，本乎發見實質的真實之本旨，
對於案內一切與罪名之成立與否、論罪科刑有關之證據，除認為不必要者外，均應詳
為調查，然後基於調查所得之心證以為判斷事實之基礎，故證據雖已調查，若尚有其
他必要部分並未調查，即與證據未經調查無異，如遽行判決，仍難謂無刑事訴訟法第
三百七十九條第十款所稱應於審判期日調查之證據，而未予調查之判決當然違背法令
。法務部調查局基隆市調查站調查人員訊問調查時，李銘源供稱：「八十年元月間，
李存達來找我，要我幫忙找幾位朋友當人頭，以便渠向銀行申請貸款，並言明可給我
們一些酬金，我因生活狀況不佳，乃答應其要求，並找了李瑞成、廖長順，以我三人
之名義，提供給李存達為抵押貸款申請人之用。」；鍾健智稱：「李銘源說他房子很
多，為了逃稅，希望將他所購買之房子掛名在我名下，後因他要以該房屋貸款，我遂
陪李銘源至基隆支庫在有關文件上簽名蓋章」等語（調查站八十二年七月一日李銘源
調查筆錄、同月二日鍾健智調查筆錄）。如果無訛，能否謂除李銘源外，其他各貸款
名義人均不知貸款之事？殊有可疑，惟前開各貸款名義人除鍾健智、江朝宗外，於調
查站調查及事實審偵審中均未曾接受訊問調查，原判決遽認其等對於貸款之事不知情
，尚嫌速斷。又原判決認定上開貸款名義人不知情，如果無訛，則上訴人等假冒其等
名義以上開房地為擔保向基隆支庫貸款，對於設定抵押權之文件有無偽造情形而與前
開偽造私文書部分，有無連續犯之關係？亦有究明之必要。原審未予究明釐清，遽為
判決，其職權調查之能事猶有未盡。上訴人等上訴意旨指摘原判決不當，尚非全無理
由，應認有撤銷發回更審之原因。
據上論結，應依刑事訴訟法第三百九十七條、第四百零一條，判決如主文。
中      華      民      國    八十九    年      七      月      六      日
                              最高法院刑事第五庭
                                  審判長法官  董  明  霈
                                        法官  丁  錦  清
                                        法官  林  茂  雄
                                        法官  王  居  財
                                        法官  張  祺  祥
      右正本證明與原本無異
                                              書  記  官
中      華      民      國    八十九    年      七      月     十三     日


司法院資訊處製作；財團法人民間司法改革基金會備份。
